【裁判字號】    91,上訴,3777
【裁判日期】    920122
【裁判案由】    偽造文書
【裁判全文】
臺灣高等法院刑事判決                          九十一年度上訴字第三七七七號
    上  訴  人
    即  自訴人  乙○○  男  四.
    被      告  丁○○  男  三.
                甲○○  男  五.
                丙  ○
右上訴人因自訴被告等偽造文書案件，不服臺灣板橋地方法院九十一年度自字第二五
一號，中華民國九十一年十月二十九日第一審判決，提起上訴，本院判決如左：
    主  文
上訴駁回。
    理  由
一、自訴意旨略以：被告丁○○、甲○○及丙○分別為台北縣政府人事室股長、專員
    及主任，為依法執行公務之人員，明知自訴人並無已「多次」於農業局各「課」
    調整工作，仍於民國（下同）八十九年二月間，將此不實事項登載於自訴人向台
    北縣政府所陳公文簽內「會簽意見」欄中第三點，諉指自訴人已多次於農業局各
    課調整工作，倘仍不適任，建請依行政院暨所屬機關不適任現職人員處理要點處
    理，已對自訴人造成名譽之損害。且此不實事項之登載，對自訴人簽請轉調至台
    北縣政府其他局室工作之准駁上，極為不利。又其等以此建議該府依「行政院暨
    所屬機關不適任現職人員處理要點」處理自訴人，亦使自訴人有遭資遣之虞，因
    認被告三人均涉犯刑法第二百十三條之公務員登載不實事項於公文書罪嫌云云。
二、按犯罪事實應依證據認定之，無證據不得推定其犯罪事實；又不能證明被告犯罪
    者，應諭知無罪之判決；刑事訴訟法第一百五十四條、第三百零一條第一項分別
    定有明文。又刑事訴訟上證明之資料，無論其為直接或間接證據，均須達於通常
    一般之人均不致有所懷疑，而得確信其為真實之程度，始得據為有罪之認定，若
    其關於被告是否犯罪之證明未能達此程度，而有合理懷疑之存在，致使無從形成
    有罪之確信，根據「罪證有疑，利於被告」之證據法則，即不得遽為不利被告之
    認定，最高法院七十六年度臺上字第四九八六號著有判例可供參照。又刑法第二
    百十三條不實登載公文書罪之成立，除客觀上公務員在其職務上所掌公文書，有
    為虛偽不實之登載行為，且足生損害於公眾或他人外，其在主觀上須明知為不實
    。所謂明知係指直接之故意而言，最高法院六十九年臺上字第五九五號亦有判例
    足資參核。
三、自訴人認被告三人涉有刑法第二百十三條之公務員登載不實事項於公文書罪嫌，
    係以自訴人在農業局僅有「一次」由農務課調整農漁會輔導課工作之紀錄，並提
    呈台北縣政府九十一年五月二十一日北府人三字第０九一０二四二八四八號函件
    為據。然訊之被告丁○○、甲○○及丙○固坦承確曾於自訴人簽呈內會簽上開意
    見之事實，惟均堅決否認有何偽造文書之犯行。被告丁○○辯稱：自訴人從農業
    局農務課調到農漁會輔導課之間，尚經過一些職務的調整，當時農業局長在會議
    中明白表示自訴人在農業局的工作有多次的調整，可能有不適任的情形，所以請
    我們協助將自訴人轉調其他單位，這就是我當時親耳聽到的，但是會議記錄不能
    如此的詳盡，我就是依據這樣的訊息認為自訴人曾經在農業局多次調整職務等語
    ；被告甲○○辯稱：我是屬於核稿單位，查證是由丁○○為主辦單位，由丁○○
    負責，我只要審核認為與法令無違，我的審核重點在於依會簽內容所述事實是否
    是符合行政院暨所屬機關不適任現職人員處理要點，只要符合的話，我就會蓋章
    ，而且我並沒有准否的權利，這是主管的權利，也沒有審核是否為事實，只是審
    核引用的法令是否適法等語。被告丙○則辯稱：我是甄審委員會的當然委員，丁○○所言的情形，我當時也在場聽聞，農業局局長確實當場有說過這些話，當時
    會議決議由我去與交通局局長協商，是否同意自訴人調職。我因為農業局有將自
    訴人從農務課調整到農漁會輔導課最後調整到林務課的職務調整，因為我知道自
    訴人曾經在各課之間調整職務，而且還有從技士調到技佐，又調回技士，所以認
    為自訴人的工作質與量都有調整，顯然有調整過好幾次，所以認為丁○○的記載
    是事實的，所以我就核章等語。
四、經查：
    (一)依被告三人所呈台北縣政府函、簽呈、書函、令稿、再申訴答覆書、銓敘部書
      函、自訴人再申訴書等資料所示，自訴人於八十六年六月間報名應徵台北縣政
      府農業局經建行政系技佐，後派代農業技術職系技佐，後因銓敘審定不合格，
      再改派代經建職系技士，後再調整為農業技術職系技佐，派任台北縣政府農業
      局農務課職司水稻及農地管理工作。於八十七年十月，再將三鄉鎮農地管理業
      務交由自訴人辦理，並將自訴人原負責之水稻生產推廣及保護工作調整予他人
      負責。於八十七年十二月間，經內部工作調整，再指派至農業局農漁會輔導課
      ，負責農漁會輔導。於八十八年十二月復將自訴人責任區農會調整予他人負責
      等情。而自訴人於原審審訊中亦坦承：「我也同意我確實有在農務課內有多次
      調整工作（見原審卷，第六五頁）」等語，堪認係屬真實。
    (二)自訴人雖另指稱：「甄審資格不符合，是他們自己的錯，他們連我的職等職系
      都不清楚，我認為他們違法而且不適任，能力不足，我先前所作的申訴他們也
      回答的不知所云，被告三人並不認識我卻要做這樣的決定，我先前也有檢舉過
      縣政府的總機有浮報差勤費用，我猜測可能牽涉到人事室，所以我認為是被告
      三人挾怨報復，否則我想不出被告三人為何要做這樣的簽呈來害我。我認為這
      個會簽意見，關係到我的去留，他們應該做仔細的查證（見原審卷，第六五頁
      ）」云云。惟此據被告丁○○駁斥稱：「我以前不認識自訴人，與自訴人並沒
      有仇怨」、「我並沒有在會簽意見主張自訴人應該資遣，所以我並沒有害自訴
      人的意思。自訴人的職務曾經多次的調整，承辦的業務有多次的變動」（同上
      審卷，第六四、六五頁）；被告甲○○、丙○亦辯稱：「我也不認識自訴人，
      也沒有看過自訴人，與自訴人並沒有仇怨」（同上審卷，第六四頁）等語。核
      與自訴人自承：「我今日第一次見到被告三人（同上審卷，第六五頁）」、「
      （被告三人與你是否有仇怨？）應該沒有（同上審卷，第三三頁）」等語相符
      。是自訴人前謂挾怨報復、或故為不實登載等節，既未舉積極或輔助事證為憑
      ，無非為臆測之詞，尚難據此認定被告三人具有故意之佐證。
    (三)系爭人事室會簽意見三係登載：「馮員已多次於農業局各課調整工作」等語，
      然究其為何如此登載？被告丁○○於原審中辯稱：「自訴人從農業局農務課調
      到農漁會輔導課之間，尚經過一些職務的調整。．．．當時農業局長在會議中
      明白表示自訴人在農業局的工作有多次的調整，可能有不適任的情形，所以請
      我們協助將自訴人轉調其他單位，這就是我當時親耳聽到的，但是會議記錄不
      能如此的詳盡，我就是依據這樣的訊息認為自訴人曾經在農業局多次調整職務
      。（為何要寫各課調整工作？）因為調整職務是屬於單位主管指派的部分，我
      認為自訴人曾經在農業局多次的調整職掌業務，也在各課之間調整，所以才說
      在農業局各課調整工作。所謂多次的意思是基於農業局長的發言及我們所得知
      的多次職務的變動才作如此的記載」、「因為自訴人的單位主管有提到，農漁
      會輔導課課長陳智賢的會簽意見，經過農業局局長郭步雲會簽屬實。自訴人在
      工作項目及工作量及職等都有做調整，自訴人的簽內自己記載在八十六年七月
      到縣政府任職的時候，曾有受到投訴，所以我認為自訴人受到投訴，而且工作
      已經有做過多次的調整」、「這個簽是乙○○他自己寫的，因為乙○○在這個
      簽的主旨內容裡面希望上呈縣長，要轉調其他局室，所以我們人事室就要會簽
      ，這個會簽意見是我寫的，因為我研究過乙○○的學歷（台大農藝系）、經歷
      及背景，認為他的專長是在農業局。．．．會簽意見三，是因為馮員在簽上有
      寫到曾與主管發生衝突，如馮員的簽主旨欄上寫到屢受本局相關長官之作為所
      傷害，說明四也有說到一直在設法調離，農業局的局長郭步雲也有寫到陳智賢
      課長的簽屬實，這兩份都是在我寫會簽意見之前就已經附在馮員的簽內，由此
      我認知馮員有在農業局各科調整工作，依據我手邊的資料顯示馮員曾經在農業
      局各科都有待過」、「馮員待過很多單位的依據，也是在庭呈資料農業局農漁
      會輔導科長陳智賢的簽內，有提到減少工作，並且改調負責農會的業務，之後
      又有郭倩文的資料表示有民眾反應馮員的態度不佳，所以就在簽上有提到不讓
      馮員繼續承辦水稻的工作，並且更換承辦人，並且在林務課部分也有提到馮員
      有不適任的情形，所以我認為馮員有多次調整工作。在我認知上，這是一切屬
      實的登載」等語（以上見原審卷，第四五至四六頁、第六一至六二頁、第六四
      頁）；被告丙○亦辯稱：「我是甄審委員會的當然委員，丁○○所言的情形，
      我當時也在場聽聞，農業局局長確實當場有說過這些話，當時會議決議由我去
      與交通局局長協商，是否同意自訴人調職」、「我因為農業局有將自訴人從農
務課調整到農漁輔導課最後調整到林務課的職務調整（按調整職務至林務課部
      分，係本件簽呈之後，被告丙○此部份陳述，容有誤認），因為我知道自訴人
      曾經在各課之間調整職務，而且還有從技士調到技佐，又調回技士，所以認為
      自訴人的工作質與量都有調整，顯然有調整過好幾次，所以認為丁○○的記載
      是事實的，所以我就核章」等語（同上審卷，第六三至六四頁）；被告甲○○
      則辯稱：我是屬於核稿單位，查證是由丁○○為主辦單位，由丁○○負責，我
      只要審核認為與法令無違，我的審核重點在於依會簽內容所述事實是否是符合
      行政院暨所屬機關不適任現職人員處理要點，只要符合的話，我就會蓋章，而
      且我並沒有准否的權利，這是主管的權利，也沒有審核是否為事實，只是審核
      引用的法令是否適法等語（同上審卷，第四三至四四頁），顯然說明渠等係因
      自訴人的職務曾經多次的調整，承辦的業務亦有多次的變動紀錄與經歷，故為
      此記載，而於其記載之語意尚難稱不符。至簽呈所另記載「倘仍不適任，建請
      依行政院暨所屬機關不適任現職人員處理要點處理」等語，依被告丁○○前辯
      ：「因為自訴人的單位主管有提到，農漁會輔導課課長陳智賢的會簽意見，經
      過農業局局長郭步雲會簽屬實」、「自訴人的簽內自己記載在八十六年七月到
      縣政府任職的時候，曾有受到投訴，所以我認為自訴人受到投訴，而且工作已
      經有做過多次的調整」，即核與自訴人所提簽呈內附台北縣政府農業局農漁會
      輔導課長陳智賢之會簽意見稱：「一乙○○技佐自八十七年十二月調任輔導課
      以來，課內同仁均本於團隊精神，盡力協助其熟稔業務，但一年來，其工作適
      應仍有困難．．．」；農業局局長郭步雲會簽意見則稱：「一陳課長簽一、二
      段屬實；二馮員簽．．．渠之指責不能接受；三馮員若調離本局，新環境或能
      敬業樂群」（參同上審卷，第九頁、第一０頁）。另台北縣政府八十九年一月
      份人事甄審委員會會議紀錄所示附帶決議，亦有「郭委員步雲提，建議將該局
      技佐乙○○調整職務至交通局，使馮員藉以展開新公務生涯案，決議由劉委員
      慈代表與交通局歐局長接洽」之記載，及自訴人簽呈主旨稱：「為職屢受本局
      相關長官作為所傷害」，說明一復稱：「職在農務課時，受到本府網站之留言
      檢舉」等情均相符，足認被告等辯稱：渠係認為自訴人於農業局任職可能有不
    適任之情形，又受專長職系限制，因而作上開建議，並未主張被告應受資遣、
      陷害自訴人之意等語，尚有前開事證可循，要難謂屬事後飾卸之詞。自訴人雖
      一再指訴稱，在農業局僅有「一次」自農務課調整至該局農漁會輔導課工作之
      紀錄，然查被告等並非登載「馮員已多次於農業局各課『間』調整工作」，且
      核其語意依一般社會通念，亦與自訴人所稱：「（被告）造成我的名譽損害，
      好像我在各課都待不了」、「我當時只想離開農業局，但這份會簽意見，會影
      響機關首長在考量我調離農業局時會有不利的影響」之情形有間。是被告三人
      於會簽意見所載文字敘述縱有籠統之虞，仍顯非基於故意而登載不實。
五、綜上所述，依被告三人會簽意見三之內容以觀，無非表達自訴人職務、及工作項
    目調動之頻繁，且參酌自訴人所屬機關課長陳智賢、局長郭步雲之會簽意見，認
    倘其仍不適任，乃建請依行政院暨所屬機關不適任現職人員處理要點處理，實係
    依憑被告等所知事實及經歷，以會簽意見陳明其長官而已。至自訴人所稱其職務
    調整，並非自訴人自身之因素等情，縱然屬實，亦僅能證被告等怠於查核之旨，
    仍無從認定被告等明知、虛構事實之情狀，亦難指稱該登載不實事項係出於直接
    故意，揆諸首揭判例意旨，仍與刑法第二百十三條之構成要件有間，自不得遽以
    該罪相繩，此外復查無其他積極證據足證被告等有自訴人所指之犯行，即屬犯罪
    不能證明。原審審究至此，以不能證明被告三人犯罪，而均為無罪之諭知，核無
    違誤。自訴人上訴意旨殊未考量所提證據之證明力，任意指摘原審法院依據客觀
    事證，適法取捨證據、認定事實之結果，難認為有理由，應予駁回。
據上論斷，應依刑事訴訟法第三百六十八條，判決如主文。
中    華    民    國    九十二    年       一       月      二十二      日
                              臺灣高等法院刑事第十庭
                                  審判長法  官   溫  耀  源
                                        法  官   林  銓  正
                                        法  官   黃  金  富
右正本證明與原本無異。
如不服本判決應於收受送達後十日內向本院提出上訴書狀，其未敘述上訴之理由者並
得於提起上訴後十日內向本院補提理由書（均須按他造當事人之人數附繕本）。
                                        書記官   江  采  廷
中      華      民  國    九十二    年       一     月    二十二    日


司法院資訊處製作；財團法人民間司法改革基金會備份。
